臺灣高等法院民事判決　　　　　　　　　94年度建上字第62號
　　上 訴 人　即
　　附帶被上訴人　中華電信股份有限公司行動通信分公司
　　法定 代理 人　張曉東
　　訴訟 代理 人　劉昌崙律師
　　被上訴人　即
　　附帶 上訴 人　德寶營造股份有限公司
　　法定 代理 人　林文隆
　　訴訟 代理 人　吳武川律師
上列當事人間給付工程款事件，上訴人對於中華民國94年7月8日
臺灣臺北地方法院93年度建上字第 251號第一審判決提起上訴，
被上訴人為附帶上訴，經本院於94年12月13日言詞辯論終結，判
決如下：
    主      文
原判決關於(一)命上訴人給付利息超過自民國九十二年十一月二十
六日起算部分及該部分假執行之宣告；(二)駁回被上訴人後開第二
項之訴部分及該部分假執行之聲請，暨訴訟費用之裁判均廢棄。
上開(一)廢棄部分，被上訴人在第一審之訴及假執行之聲請均駁回
。
上訴人應再給付被上訴人新臺幣伍拾貳萬玖仟柒佰拾元及自民
國九十二年十一月二十六日起至清償日止，按年息百分之五計算
之利息。
上訴人之其餘上訴及被上訴人之其餘附帶上訴均駁回。
第一、二審訴訟費用關於上訴部分，由上訴人負擔；關於附帶上
訴部分，由上訴人負擔二分之一，餘由被上訴人負擔。
    事實及理由
一、本件上訴人即附帶被上訴人聲明求為判決：(一)原判決關於不
    利上訴人部分廢棄。(二)上開廢棄部分，被上訴人在第一審之
    訴及假執行之聲請均駁回。(三)被上訴人之附帶上訴駁回。
    被上訴人即附帶上訴人聲明求為判決：(一)上訴人之上訴駁回
    。(二)原判決關於駁回被上訴人後開第(三)項之訴部分廢棄。(三)
    上訴人應再給付被上訴人新臺幣（下同）105萬9,426元及自
    民國（下同）92年11月25日起至清償償日止，按年息5%計算
    之利息。
二、被上訴人起訴主張：兩造於88年11月23日簽訂「中華電信股
    份有限公司暨所屬機構營繕工程契約書」（下稱系爭契約）
    ，約定由被上訴人承攬上訴人之「頭份機房新建工程」（下
    稱系爭工程），約定工程總價為9,096萬元，完工期限為600
    日曆天。被上訴人於88年12月2日開工，原應於90年7月24日
    前完工，惟因施工期間有下列情形，共應展延工期 192天，
    即：(1)變更設計應展延51天、(2)選舉投票日應展延 1天、(3)
    降雨異常應展延44天、(4)使用單位騰空搬遷地上物應展延52
    天、(5)因政府法定工時變更之情事變更，應展延44天，依此
    計算系爭工程之完工期限為91年 1月31日。茲被上訴人已於
    90年12月21日完工，上訴人竟以遲延完工違約為由，剋扣工
    程款370萬7,994元不予給付，依系爭契約之約定，上訴人應
    如數給付；退步言之，若認被上訴人逾期完工，而有違約情
    事，惟因上訴人未因工期延展受有任何損失，兩造所約定之
    違約金額顯屬過高，爰請求將違約金酌減至零，則依民法第
    179 條之規定，上訴人亦應給付上開金額等情，爰求為命上
    訴人給付370萬7,994元及自計價日即92年11月25日起算法定
    遲延利息之判決（原審判命上訴人給付264萬8,568元本息；
    而駁回被上訴人其餘之訴。上訴人就其敗訴部分聲明不服，
    提起上訴；而被上訴人則亦就其敗訴部分提起附帶上訴）。
    上訴人則以：系爭工程於88年12月2日開工，原應於90年7月
    23日完工，被上訴人嗣於90年12月21日完工；其間雖因變更
    設計應展延工期51天、選舉投票日應展延工期 1天、降雨異
    常應展延工期44天、及使用單位騰空搬遷地上物應展延工期
    52天，惟因兩造於90年10月 9日就系爭工程變更設計召開會
    議，同意增加工期51日曆天，且自90年10月10日起算，是系
    爭工程之完工日期應自90年10月10日起算51日即為同年11月
    29日；又依系爭契約係約定以日曆天計算工期，且依契約附
    件營繕工程補充說明書（下稱補充說明書）第12條第 2項、
    第 4項之約定，被上訴人不得以法定工時變更為由，主張情
    事變更而請求不計或展延工期；況縱有展延工期之必要，被
    上訴人未於勞動基準法修正實施之初，提出申請，卻遲至90
    年7月4日始提出增加工期之申請，亦不符約定；且被上訴人
    曾於90年 3月30日簽署損害賠償拋棄切結書，聲明拋棄於90
    年 2月23日無條件復工前之工期，故縱認法定工時變更應增
    加工期，亦僅限於90年 2月24日以後之部分，始得加計工期
    ；被上訴人遲延完工22天，伊依系爭契約第21條之約定扣款
    370萬7,994元，自屬有據，且該扣罰之違約金僅占系爭工程
    總價4.2%，應屬合理而無過高情事，故伊亦無不當得利之可
    言等語，資為抗辯。
三、經查被上訴人主張兩造於88年11月23日簽訂系爭契約，約定
    由被上訴人承攬上訴人之系爭工程，約定工程總價為 9,096
    萬元，完工期限為600日曆天；嗣被上訴人於88年12月2日開
    工，而於90年12月21日完工，惟上訴人以被上訴人遲延完工
    21天為由，扣款370萬7,994元不予給付；又施工期間因(1)變
    更設計(2)選舉投票日(3)降雨異常(4)使用單位騰空搬遷地上物
    等情事，本應分別展延工期51天、 1天、44天、52天之事實
    ，業據其提出系爭契約、上訴人89年4月18日長建一字第89B
    8000213號函、90年11月5日長建一字第90B8000986號函及工
    程計價單為證（見原審卷13至37、45頁），且為上訴人所不
    爭執（見原審卷50、145頁），自堪信為真實。
四、被上訴人另主張系爭工程除因前述變更設計、選舉投票日、
    降雨異常、及使用單位騰空搬遷地上物等事由，共應展延工
    期 148天外，復因政府法定工時變更之情事變更，應再展延
    44 天，共計應展延工期192天，是系爭工程之完工期限為91
    年1月31日云云，則為上訴人所否認，並以前揭情詞置辯。
    經查：
    (一)修正前勞動基準法第30條第 1項原係規定：「勞工……，
      每週工作總時數不得超過48小時」，嗣於89年 6月28日修
      正公布，明定：「勞工……，每 2週工作總時數不得超過
      84小時」，並自90年1月1日施行；又行政院公共工程委員
      會針對此一法令之修正曾函示：「為因應89年 6月28日修
      正公布之勞動基準法第30條勞工每 2週工作總時數不得超
      過84小時規定，廠商與機關所訂採購契約之履約期間跨越
      該規定施行日90年1月1日，而有延長工期或增加成本之必
      要者，廠商得檢具事實及理由，向機關提出申請……」，
      固據被上訴人提出行政院公共工程委員會90年 8月 9日以
      (90)工程企字第90028374號函為證（見原審卷95頁）。惟
      上開函文僅係說明履約期間跨越90年1月1日之工程契約，
      因上開法律之修正，而有延長工期之可能性，故謂廠商得
      向發包機關提出申請而已，至原約定之工期能否因而展延
      ，仍應視契約之約定而定，非可一概而論。
    (二)兩造間已於系爭契約第9條第2項明定：「完工期限：本工
      程限 600日曆天內完工」；又在系爭契約附件之補充說明
      書第12條第2項、第4項分別約定：「日曆天：工程應依規
      定期限完工，除天等不可抗拒因素及合於本條第(七)、(八)項
      之情形，得由甲方（指上訴人）視工地實際情況核實順延
      者外，其餘國定民俗假日均應計算在內，不得扣除」、「
      有關勞動基準法規定勞工每7日至少應有1日之休息等事項
      ，承包商應視工程之實際狀況自行調度勞工輪休，不得要
      求增加工期」（見原審卷38頁）。足見兩造訂約時，早已
      慮及勞動基準法有關勞工法定休假時數之規定，並有意將
      之排除在延展工期之原因之外，則被上訴人以法定工時變
      更乙事，據為展延工期之理由，已與系爭契約之約定不合
      。又上開約定本係依系爭契約約定按「日曆天」計算工期
      之性質而設，對於被上訴人而言，並無加重責任、限制行
      使權利、或有重大不利益而顯失公平之情形，被上訴人主
      張上開約定依民法第247條之1之規定，應屬無效云云，自
      不足取。準此，勞動基準法第30條第 1項規定之修正，即
      非屬 「契約成立當時所不得預料之情事變更」 （民法第
      227條之2規定參照），再經徵諸經被上訴人用印確認之工
      程日曆天紀錄表，其中並無關於因法定工時變更須增加工
      期之記載，亦足佐證（見原審卷56至58頁）。是被上訴人
      所為法定工時變更屬情事變更，應加計工期44天之主張，
      即屬無據。
    (三)又上訴人就變更設計、選舉投票日、降雨異常及使用單位
      騰空搬遷地上物等事由，本得展延之工期 148天，固抗辯
      ：因兩造於90年10月 9日就系爭工程變更設計召開會議，
      同意增加工期51日曆天，並自90年10月10日起算，是系爭
      工程之完工期限應自90年10月10日起算51日即為同年11月
      29日云云。然查，兩造於90年10月9日係就系爭工程第1次
      變更設計之議價召開會議，該會議紀錄審標結果第 5項已
      經載明：「建築師說明議價事由及由『變更』需增加工期
      75日曆天，經主持人宣佈工期已經內部會商增加51日曆天
      （自90年10月10日起算），承商同意照辦」，並經被上訴
      人蓋章確認，有該會議紀錄可稽（見原審卷59頁）；而會
      議當天並未討論使用單位搬遷等其他展延或不計工期之議
      題，亦經證人即上訴人所屬營建處副處長劉金獅在原審證
      述：「被證 2號是變更設計的議價紀錄，我是會議的主持
      人……其中『增加51日曆天（自90年10月10日起算）』的
      意思，是指本件工程變更設計所需追加的工期有51日曆天
      ，起算日期就是90年10月10日…」、「被證 2號中審標結
      果第 5項，建築師原本是建議增加工期75日曆天，但是經
      過我們公司內部的審查結果，認為增加工期51日曆天比較
      合理，這是因為變更工程增加圍牆、水溝、環境整理及建
      築物本體部分變更…」、「當天會議並未討論使用單位搬
      遷不計工期52天、選舉投票日 1天及降雨異常44天的議題
      ，只有討論增加變更工期51日曆天」屬實（見原審卷 120
      、121頁）； 此外，再經徵諸上訴人旋於上開會議召開後
      之90年11月 5日，致函被上訴人謂：「……本變更設計案
      新增工期（自90年10月10日起算）51日曆天」，亦有上訴
      人90年11月 5日長建一字第90B8000986號函足按（見原審
      卷37頁），足見上開會議所謂增加工期51日曆天之結論，
      僅係針對變更設計乙項而言，至其他各項得展延工期之事
      由，則並未包括在內，自應另行加計工期。是上訴人憑該
      會議紀錄所辯系爭工程之完工期限應為90年11月29日云云
      ，自不足取。
    (四)準此，系爭工程於88年12月2日開工，依系爭契約第9條第
      2 項約定600日曆天之完工期限計算，原應於90年7月23日
      完工（被上訴人誤算為同年月24日），經加計前述得展延
      之工期共 148天後，被上訴人應於90年12月18日完工，乃
      被上訴人遲至90年12月21日完工，故有逾期 3天。此亦與
      建築師事務所於91年11月29日覆函上訴人所載：「…本工
      程無論本體工程或變更設計工程係為一整體工程，其總工
      期應為651天（按：即契約所約定之工期600日曆天加上變
      更設計展延51日），其間加上甲方（指上訴人）使用單位
      之搬遷停工、下雨天及選舉日不計工期等，故本工程之完
      工日期應為90年12月18日，而承包商（指被上訴人）實際
      之完工日期應為90年12月21日，承商應有 3天之工期延誤
      」之意旨相同（見原審卷44頁）。則依系爭契約第21條第
      1項之約定，上訴人得按結算總價千分之2，按日計算逾期
      罰款，並於工程款中扣除（見原審卷32頁）。茲查系爭工
      程結算總價為8,828萬5,571元（見原審卷45頁），據此計
      算上訴人得扣除之工程款為 52萬9,713元（其計算式為：
      88,285,571元×2/1,000×3天=529,713元）。是上訴人以
      遲延21天為由，予以扣款370萬7,994元，就超過上開金額
      之317萬8,281元部分（其計算式為：3,707,994元 -529,7
      13元=3,178,281元），即乏所據，仍應依約給付該部分工
      程款予被上訴人。又上開工程款為第15期工程款之一部，
      而該期工程款之計價付款日為92年11月25日，有工程計價
      單足按（見原審卷45頁），準此，上訴人應自翌日即92年
      11月26日起始負遲延責任，是被上訴人僅得請求上訴人給
      付自92年11月26日起算之法定遲延利息；至超過部分之利
      息請求，即屬無據。
五、末按約定之違約金額過高者，法院得減至相當之數額，為民
    法第 252條所明定，此規定仍係賦與法院得依兩造所提出之
    事證資料，斟酌社會經濟狀況並平衡兩造利益而為妥適裁量
    、判斷之權限，非謂法院須依職權蒐集、調查有關當事人約
    定之違約金額是否有過高之事實，而因此排除債務人就違約
    金過高之利己事實，依辯論主義所應負之主張及舉證責任。
    況違約金之約定，為當事人契約自由、私法自治原則之體現
    ，雙方於訂約時，既已盱衡自己履約之意願、經濟能力、對
    方違約時自己所受損害之程度等主、客觀因素，本諸自由意
    識及平等地位自主決定，除非債務人主張並舉證約定之違約
    金額過高而顯失公平，法院得基於法律之規定，審酌該約定
    金額是否確有過高情事及應予如何核減至相當數額，以實現
    社會正義外，當事人均應同受該違約金約定之拘束，法院亦
    應予以尊重，始符契約約定之本旨（最高法院93年度台上字
    第 909號及92年度台上字第2747號判決參照）。查系爭契約
    第21條第 1項約定：「乙方如不依照契約規定期限完工，應
    按逾期的日數，每日賠償甲方損失，按結算總價千分之 1計
    算的逾期罰款……但其最高額的逾期罰款金額，不超過結算
    總價10分之 2為限」，係為督促履行契約而設，且其定有罰
    款上限，亦與損害賠償之性質有間，故應屬懲罰性違約金之
    約定，此既為兩造本於自由意識及平等地位所約定，被上訴
    人自不得任意主張不受拘束，茲被上訴人提出載有88年間營
    建業平均獲利率下滑意旨之行政院主計處資料乙紙（見原審
    卷96頁），充其量僅能證明被上訴人一方獲利不佳，尚不足
    證明系爭違約金額高於上訴人所受損害而有顯失公平之情形
    ，其據此主張系爭契約約定違約金過高，應予酌減至零云云
    ，即非可取。是被上訴人就上開因逾期3天所遭扣款52萬9,7
    13元部分，本於民法第 179條之規定，請求上訴人返還，亦
    屬無據。
六、從而，被上訴人本於系爭契約之約定，請求上訴人給付 317
    萬 8,281元及自計價日之翌日即92年11月26日起至清償日止
    ，按年息5%計算之利息部分，自屬應予准許；至逾上開金額
    之請求，即屬不應准許。原審就上開應予准許之其中 264萬
    8,568 元及自92年11月26日起算法定遲延利息部分，所為上
    訴人敗訴之判決，並無不合，上訴人之上訴論旨指摘原判決
    此部分不當，求予廢棄改判，為無理由；就上開應予准許之
    其餘 52萬9,713元及自92年11月26日起算法定遲延利息部分
    ，所為被上訴人敗訴之判決，自有未洽，被上訴人之附帶上
    訴論旨指摘原判決此部分不當，求予廢棄改判，為有理由；
    就上開不應准許之其中264萬8,568元計算92年11月25日法定
    遲延利息部分，所為上訴人敗訴之判決，自有未洽，上訴人
    之上訴論旨指摘原判決此部分不當，求予廢棄改判，為有理
    由；就上開不應准許之其餘部分，所為被上訴人敗訴之判決
    ，並無不合，被上訴人之附帶上訴論旨指摘原判決此部分不
    當，求予廢棄改判，為無理由。
七、至兩造其餘之攻擊或防禦方法及未經援用之證據，經本院斟
    酌後，認為均不足以影響本判決之結果，自無逐一詳予論駁
    之必要，併此敘明。
八、據上論結，本件上訴為一部有理由，一部無理由，被上訴人
    之附帶上訴為一部有理由， 一部無理由， 依民事訴訟法第
    449條第1項、第450條、第79條，判決如主文。
中　　華　　民　　國　　94　　年　　12　　月　　27　　日
                  民事第六庭  審判長法  官  林鄉誠
                                    法  官  彭昭芬
                                    法  官  梁玉芬
正本係照原本作成。
被上訴人不得上訴。
上訴人如不服本判決，應於收受送達後20日內向本院提出上訴書
狀，其未表明上訴理由者，應於提出上訴後20日內向本院補提理
由書狀（均須按他造當事人之人數附繕本）上訴時應提出委任律
師或具有律師資格之人之委任狀；委任有律師資格者，另應附具
律師資格證書及釋明委任人與受任人有民事訴訟法第466條之一
第一項但書或第二項（詳附註）所定關係之釋明文書影本。
中　　華　　民　　國　　94　　年　　12　　月　　27　　日
　　　　　　　　　　　　　          書記官  常淑慧
附註：
民事訴訟法第四百六十六條之一（第一項、第二項）：
對於第二審判決上訴，上訴人應委任律師為訴訟代理人。但上訴
人或其他法定代理人具有律師資格者，不在此限。
上訴人之配偶、三親等內之血親、二親等內之姻親，或上訴人為
法人、中央或地方機關時，其所屬專任人員具有律師資格並經法
院認為適當者，亦得為第三審訴訟代理人。
